臺灣高等法院刑事判決　　　　　　　　　　　　　九十一年度上訴字第三號
　　上　訴　人　臺灣臺北地方法院檢察署檢察官
　　被　　　告　乙○○　男三十.
　　指定辯護人　本院甲○辯護人 郭書益
右上訴人因被告家暴殺人未遂案件，不服臺灣台北地方法院九十一年度訴字第六六八
號，中華民國九十一年九月三日第一審判決（起訴案號：臺灣台北地方法院檢察署九
十一年度偵字第八０二四號）提起上訴，本院判決如左：
    主  文
原判決撤銷。
乙○○殺人未遂，處有期徒刑肆年。
扣案之折合刀壹把沒收。
    事  實
一、乙○○與丙○○係夫妻關係，平日感情不睦，於九十一年五月十日下午二時三十
    五分左右，在台北市中正區○○○路○段五十九號十一樓律師事務所，因與丙○
    ○談論離婚事宜雙方起衝突，竟基於殺人之直接故意，在蔡麗香面前，取出其所
    有預藏之折合刀，朝丙○○後右腰部要害猛剌一刀，丙○○轉身負傷而逃，乙○
    ○追持刀續砍，而割傷丙○○之左上手臂，及左膝蓋內側，丙○○受傷體力不支
    倒地，為乙○○追上，乙○○撲上將丙○○壓倒在地，並以該刀割斷丙○○左右
    腳筋，造成丙○○腹部穿刺傷併肝臟裂十五╳三╳一公分及大量出血一千cc、左
    手肱骨粉碎性骨折、雙腳跟腱斷裂，經人送醫，始幸免於難，而未生死亡之結果
    。乙○○殺傷丙○○後留於現場，台北市中正第二分局南昌路派出所警員莊志欽
    獲報趕至現場，尚未發現兇手前，乙○○向莊志欽自首，莊志欽並扣得乙○○所
    有前揭折合刀一把，
二、案經丙○○訴由台北市政府警察局中正第二分局移送台灣台北地方法院檢察署檢
    察官偵查起訴。
    理  由
一、訊據被告乙○○否認有殺人未遂之犯行，辯稱：伊前往律師事務所係要協調離婚
    事宜，伊身上固攜有折合刀，但伊自八十九年起駕駛大型起重機，故有隨身攜帶
    工具折合刀之習慣，以方便工作時使用，伊與告訴人起衝突，係因伊質問伊太太
    有關外遇之問題，九十年某日，伊回家時曾當場目睹伊太太與男友在一起，告訴
    人在事務所時出言奚落伊，並談及伊傷害小孩之事，一時太激動，方傷及告訴人
    之後右腰部、左上手臂、膝蓋內側、左右腳筋等處，伊並無殺人之故意云云。惟
    查：
    (一)右開事實，業據告訴人丙○○於警訊、偵查及原審指訴甚詳，核與證人蔡麗香
      於警訊、偵查中證述情節相符（偵查卷第十頁、第五十頁），被告亦供承以折
      合刀傷及告訴人後右腰部、左上手臂、膝蓋內側、左右腳筋等處不諱，而告訴
      人受有腹部穿刺傷併肝臟裂十五╳三╳一公分及大量出血一千cc、左手肱骨粉
      碎性骨折、雙腳跟腱斷裂等傷害，亦有台北市立和平醫院診斷書暨該院九十一
      年六月十八日北市和醫病字第０九一六０三八九六００號函附之病歷表在卷可
      稽（偵查卷第四十五頁、第五十六頁至第六十頁），並有告訴人於原審提出之
      其傷口復元狀態之相片六張在卷可憑（原審卷第九十二頁至第九十四頁）。至
      於台北市立和平醫院出具之診斷書上漏載告訴人左膝內側被割傷一刀，及台北
      市政府消防局救護記錄表（偵查卷六十頁反面）上所載之刀傷圖，其刀傷位置
      亦有錯誤（腿部刀膝蓋部分應在內側，小腿部分應在背面而非正面），併此敘
      明。又被告及告訴人於警訊、偵查中固陳稱：告訴人腹部遭砍一刀，惟由前開
      告訴人傷口復元狀態之相片觀之（原審卷第九十三頁），此一刀之位置應為後
      右腰部分，而非腹部，亦加以敘明。
    (二)被告所用之折合刀，刀刃長約十公分，有該刀與米達尺合照之照片在卷可查（
      偵查卷第十七頁），該刀並經扣案，而告訴人所受後右腰部之刀傷，深達十五
      公分，足見當時被告用刀之猛，致折合刀連同刀柄部分深入被害人體內，除造
      成大量出血，醫院並發出病危通知書，亦有病危通知書影本附卷可憑（原審卷
      第九十一頁），足見告訴人所受之傷勢重大，被告刺殺告訴人後右腰部後，並
      未停手，復追砍告訴人之左右腳筋，並將告訴人棄置於地，任其血流如注，顯
      見被告有殺人之直接故意。
    綜上所述，被告所辯為卸責之詞，不足採信，其犯行堪以認定。被告聲請函調通
    聯紀錄，即無必要，併此敘明。
二、核被告所為，係犯刑法第二百七十一條第二項、第一項之殺人未遂罪，其所為尚
    在未遂階段，應依刑法第二十六條前段規定減輕其刑。又被告於警員到場時，即
    表示伊為兇手，且警員獲報發生兇殺案而到現場，但不知兇手為何人，警員莊志
    欽一到場，尚不知兇手為何人時，被告即趨前表示伊為兇手等情，已據證人莊志
    欽於原審證述明確（原審卷第五十六頁、第五十七頁）。證人蔡麗香於偵查中固
    指稱：律師事務所之員工對伊稱已報警處理，事後，被告方表示要報警等語（偵
    查卷第五十頁反面），但警方勤務中心之報案錄音帶，經原審勘驗結果，內容為
    「你好，我們這裡是重慶南路二段五十九號十一樓，我們這裡有人帶刀子來殺人
    」（見原審卷第五十九頁），足見固有人向警方報案，但並未指明兇手為何人，
    亦即勤務中心接受報案時，並不知被告為殺人兇手，足證被告符合刑法第六十二
    條前段自首之規定，應遞減輕其刑。
三、原審以被告罪證明確予以論罪科刑，固非無見，惟按行為人對於構成犯罪之事實
    ，明知並有意使其發生者，在學理上稱為「直接故意」（或稱「確定故意」、「
    積極故意」）。而行為人對於構成犯罪之事實，預見其發生，而其發生並不違背
    其本意者，則為「間接故意」（或稱「不確定故意」、「消極故意」）。是以行
    為人對於犯罪事實之發生雖有預見，但並無積極希望其發生之意思，惟若發生該
    項犯罪結果，亦不違反其本意者，固屬於間接（或不確定）故意之範疇。但若行
    為人原有積極希望其發生之意思，並進而實施該項犯罪行為以遂其所願者，即屬
    直接（或確定）故意之範疇，無復論以間接（或不確定）故意之餘地。本件被告
    等有積極殺害告訴人之意思，並進而以折合刀猛剌告訴人後右腰部要害，致折合
    刀連同刀柄部分深入被害人體內，足見其用力之猛，且造成告訴人大量出血，醫
    院並發出病危通知書，被告刺殺告訴人後右腰部後，復追砍告訴人之左右腳筋，
    並將告訴人棄置於地，任其血流如注，依上所述，足認被告有積極殺害告訴人之
    直接故意，亦如前述，原審判決認定被告基於「不確定之殺人故意」，自有未合
    。檢察官上訴以：被告所為不符合自首要件而指摘原判決不當部分，因被告係自
    首，有如前述，檢察官此部分之上訴為無理由，惟原判決既有前開可議之處，加
    以被告前有傷害告訴人之子何裕偉之前科，其行兇後，未將告訴人送醫，而將其
    棄置於地，任其血流如注，惡性非輕，檢察官上訴意旨亦認為原審量刑過輕，自
    應由本院將原判決撤銷改判。爰審酌被告與告訴人為夫妻，因感情糾葛怒而動刀
    ，告訴人所受之傷害，及被告犯罪後否認犯行，尚未與告訴人成立民事和解等一
    切情狀，量處有期徒刑四年。扣案之折合刀一把，為供犯本罪所用之物，且屬被
    告所有，已據被告供明（本院卷第六十六頁），併依刑法第三十八條第一項第二
    款規定宣告沒收。
據上論斷，應依刑事訴訟法第三百六十九條第一項前段、第三百六十四條、第二百九
十九條第一項前段，刑法第二百七十一條第二項、第一項、第二十六條前段、第六十
二條前段、第三十八條第一項第二款，判決如主文。
本案經檢察官彭坤業到庭執行職務。
中      華      民      國    九十一    年     十二     月     十三     日
                              臺灣高等法院刑事第二十四庭
                                  審判長法  官  陳  貽  男
                                        法  官  王  炳  梁
                                        法  官  李  世  貴
右正本證明與原本無異。
如不服本判決應於收受送達後十日內向本院提出上訴書狀，其未敘述上訴之理由者並
得於提起上訴後十日內向本院補提理由書（均須按他造當事人之人數附繕本）。
                                        書記官  魏  汝  萍
中      華      民      國    九十一    年     十二     月     十三     日
附錄本案論罪科刑法條全文：
  刑法第二百七十一條
    殺人者，處死刑、無期徒刑或十年以上有徒刑。
    前項之未遂犯罰之。
    預備犯第一項之罪者，處二年以下有期徒刑。
